【裁判字號】    97,訴,279
【裁判日期】    980508
【裁判案由】    拆屋還地
【裁判全文】
臺灣苗栗地方法院民事判決               97年度訴字第279號
原      告  戊○○
            甲○○
共      同
訴訟代理人  黃文皇律師
被      告  丙○○
                        號
                        號
            乙○○
                        號
            己○○
                        號
上列當事人間請求拆屋還地事件，本院於民國98年4 月21日言詞
辯論終結，判決如下：
    主  文
被告丙○○應將坐落苗栗縣三義鄉○○○段三八四之一六五地號
土地上如附圖所示編號A 部分，面積五平方公尺之水塔、編號B
部分，面積四二平方公尺之鐵皮棚架、編號C 部分，面積三六０
平方公尺之雞舍、編號D 部分，面積三七平方公尺之雞舍、編號
E 部分，面積五平方公尺之雞舍予以拆除。
被告丙○○、乙○○、己○○應將坐落苗栗縣三義鄉○○○段三
八四之一六五地號土地騰空返還原告。
被告丙○○、乙○○、己○○應連帶給付原告新臺幣捌佰貳拾
元，及自民國九十八年四月十八日起至清償日止，按年息百分之
五計算之利息。
被告丙○○、乙○○、己○○應自民國九十八年五月一日起至騰
空返還坐落苗栗縣三義鄉○○○段三八四之一六五地號土地之日
止，按月連帶給付原告新臺幣柒拾伍元。
原告其餘之訴駁回。
訴訟費用由被告連帶負擔。
    事實及理由
壹、程序方面：
    按訴狀送達後，原告不得將原訴變更或追加他訴；但被告同
    意者、請求之基礎事實同一者，不在此限；民事訴訟法第25
    5 條第1 項第1 、2 款分別定有明文。查原告起訴時原請求
    ：被告應將坐落苗栗縣三義鄉○○○段384-165 地號土地上
    之建物予以拆除，將土地騰空返還原告。嗣於民國98年4 月
    16日以書狀追加訴之聲明為：一先位聲明：(一)被告丙○○應
    將坐落苗栗縣三義鄉○○○段384 之165 地號土地上如附圖
    所示編號A 部分，面積5 平方公尺之水塔、編號B 部分，面
    積42平方公尺之鐵皮棚架、編號C 部分，面積360 平方公尺
    之雞舍、編號D 部分，面積37平方公尺之雞舍、編號E 部分
    ，面積5 平方公尺之雞舍予以拆除。(二)被告丙○○、乙○○
    、己○○應將坐落苗栗縣三義鄉○○○段地號土地騰空返還
    原告。(三)被告丙○○、乙○○、己○○應連帶給付原告新臺
    幣（下同）46,156元，及自該書狀繕本送達翌日起至清償日
    止，按年息5 ％計算之利息。(四)被告丙○○、乙○○、己○○應自98年5 月1 日起，至騰空返還坐落苗栗縣三義鄉○○○段384 之165 地號土地之日止，按月連帶給付原告4,196
    元。二備位聲明：(一)被告應連帶給付原告46,156元，及自該
    書狀繕本送達翌日起至清償日止，按年息5 ％計算之利息。
    (二)被告應自98年5 月起，按月於每月30日前連帶給付原告4,
    196 元，及均各自翌日起至清償日止，按年息5 ％計算之利
    息。經查原告於追加前後所主張之基本原因事實相同，均係
    對於被告無權占有之事實而為主張，且被告對於原告之追加
    亦當庭以言詞表示在程序上並無反對之意見，是原告上開訴
    之追加，核與前揭法條規定相符，應予准許，合先敘明。
貳、實體方面：
一、原告主張：
甲、先位部分：
（一）其經由本院民事執行處95年度執字第274 號強制執行程序
      ，拍定買受原為訴外人丁○○所有、坐落苗栗縣三義鄉○○○段384-165 地號土地（下稱系爭土地），並於97年5
      月20日辦妥所有權移轉登記，然被告丙○○並無合法權源
      ，竟占有系爭土地，並違法搭建如附圖所示之水塔、鐵皮
      棚架、雞舍等地上物，與被告乙○○、己○○共同經營養
      雞場使用，屢經原告促其拆除地上物返還土地，被告均未
      置理，爰依民法第767 條所有物返還請求權，請求被告丙○○拆除前開地上物後，與被告乙○○、己○○共同將系
      爭土地騰空返還原告。
（二）系爭土地為原告所有，被告卻無權占有系爭土地，搭建上
      開建物使用，顯然受有相當於租金之不當得利，並致原告
      受有損害，爰併依侵權行為及不當得利之法律關係，請求
      被告自原告取得系爭土地之日即97年5 月20日起至返還土
      地之日止，連帶給付因無權占用系爭土地而獲得相當於租
      金之不當得利。又參照93年度房屋及土地之「當地一般租
      金標準」，土地之當地一般租金標準係以土地申報地價之
      5 ％計算，系爭土地公告現值為1,007,070 元，年租金應
      為50,353元，月租金為4,196 元，被告自97年5 月20日原
      告取得系爭土地之日起至98年4 月止，已占用系爭土地11
      個月，故應連帶給付原告46,156元，及自追加書狀繕本送
      達之翌日起至清償日止，按年息5 ％計算之法定遲延利息
      ；暨自98年5 月1 日起至被告騰空返還系爭土地之日止，
      按月連帶給付原告4,196 元等語；並聲明如前開先位聲明
      (一)～(四)所示。
（三）原告對被告抗辯所為之陳述：
      證人丁○○雖證稱系爭地上物係伊於70年所建，並於82年
      以120 萬元將系爭地上物賣予被告丙○○，惟證人丁○○
      與被告間為直系血親，其證詞顯有偏頗，不可採信，且82
      年時，被告丙○○年僅13歲，應無支付買賣價金之能力；
      又債權人於前揭強制執行事件中，曾陳報系爭土地上之建
      物已經滅失，依照片所示，系爭地上物並非老舊，顯係新
      建，而非於70年間所搭蓋；且該地上物只是鐵皮棚架、水
      塔及雞舍，並非房屋，不能適用民法第425 條之1 規定，
      被告自不能依上開法條規定，主張與原告間有租賃關係存
      在而拒絕拆除地上物。
乙、備位部分：
      倘認被告得依民法第425 條之1 規定，主張與原告間有租
      賃關係存在而免於拆除地上物，其亦應給付租金予原告，
      爰依租賃法律關係，訴請被告連帶給付自原告取得系爭土
      地之日即97年5 月20日起至98年4 月止，已占用系爭土地
      11個月之租金46,156元，及自追加書狀繕本送達翌日起至
      清償日止，按年息5 ％計算之利息；另自98年5 月起，按
      月於每月30日前連帶給付原告4,196 元，及均各自翌日起
      至清償日止，按年息5 ％計算之利息等語；並聲明如前開
      備位聲明(一)、(二)所示。
二、被告則以：系爭土地原為訴外人丁○○所有，系爭地上物係
    由丁○○於70年間起造，並於82年間將系爭地上物賣予被告
    丙○○，並由被告丙○○與被告乙○○、己○○共同經營聯
    群牧場，是本件應有民法第425 條之1 之適用，兩造就系爭
    土地存在租賃關係，原告請求拆屋還地，不應准許；且被告
    等人僅占用系爭土地之一小部分經營養雞事業，原告不得以
    整筆土地之面積向被告追償租金或不當得利等語，資為抗辯
    ；並聲明：駁回原告之訴。
三、得心證之理由：
（一）原告主張其經由本院前開強制執行程序拍定取得系爭土地
      ，並於97年5 月20日辦畢所有權移轉登記，然被告丙○○
      仍在系爭土地上以鐵皮棚架、水塔、雞舍等地上物占有使
      用，並與被告乙○○、己○○共同經營養雞事業等事實，
      業據其提出與所述相符之土地所有權狀影本、土地登記謄
      本各1 份、現場照片3 幀為證，並經本院於97年10月17日
      與兩造會同苗栗縣銅鑼地政事務所人員勘驗屬實，並製有
      勘驗筆錄、當日所攝現場照片6 幀及占用現況之土地複丈
      成果圖各1 份在卷可稽，此部分事實且為被告所不爭執，
      應堪信為真實。
（二）按土地及其土地上之房屋同屬一人所有，而僅將土地或僅
      將房屋所有權讓與他人，或將土地及房屋同時或先後讓與
      相異之人時，土地受讓人或房屋受讓人與讓與人間或房屋
      受讓人與土地受讓人間，推定在房屋得使用期限內，有租
      賃關係；其期限不受第449 條第1 項規定之限制；民法第
      425 條之1 定有明文。又土地與房屋為各別之不動產，各
      得單獨為交易之標的，且房屋性質上不能與土地使用權分
      離而存在，亦即使用房屋必須使用該房屋之地基，故土地
      及房屋同屬一人，而將土地及房屋分開同時或先後出賣，
      其間雖無地上權設定，然除有特別情事，可解釋為當事人
      之真意，限於賣屋而無基地之使用外，均應推斷土地承買
      人默許房屋承買人繼續使用土地；最高法院48年台上字第
      1457號判例可資參照。
（三）次按當事人主張有利於己之事實者，就其事實有舉證之責
      任；民事訴訟法第277 條前段亦有明文。被告雖辯稱系爭
      土地及地上物原本均為訴外人丁○○所有，嗣經被告丙○○於82年買受地上物後，在系爭土地上經營聯群牧場，是
      其就系爭土地應有民法第425 條之1 之適用，與原告間存
      在租賃關係云云，並聲請訊問證人丁○○為證；而證人丁○○固於本院審理中到庭證稱：系爭土地上之雞舍、水塔
      、鐵皮棚架等地上物，係伊於70年間在當時為自己所有之
      系爭土地上所建造，後於82年間以120 萬元將前開地上物
      賣予被告丙○○，但歷經多年，書面證明文件業已遺失等
      語（見本院98年4 月21日言詞辯論筆錄），然查：系爭土
      地在原告拍定取得之前，原本為證人丁○○所有，固為兩
      造所不爭執，然土地上之水塔、鐵皮棚架等地上物，倘若
      確係建於70年間，迄今已歷經近30年之風吹日曬雨淋，經
      過自然環境與人為使用之耗損，應已相當老舊，然本院於
      上開期日履勘系爭土地時，由上開地上物之外觀以肉眼加
      以判斷，其外觀烤漆、實體結構尚屬新穎，並無歷經多年
      使用及耗損而老舊之跡象（參本院卷第40頁勘驗所攝照片
      ，及第10頁由原告所攝照片），而證人丁○○就此亦未提
      出其他書面證據相佐，以供本院參酌，依經驗法則判斷，
      證人陳稱該地上物均係其於70年間所建乙節，是否真實，
      誠屬啟人疑竇；參諸證人丁○○係被告乙○○之父、被告
      丙○○之祖父，與渠等係屬直系血親，骨肉相連，而系爭
      土地原本為其所有，遭債權人聲請拍賣，由原告拍定取得
      ，致其失去恆產，復遭原告訴請其子、孫拆除地上物返還
      土地，對於原告不免心生忿懣，衡諸常情，其證詞難免迴
      護偏袒己方之親人，顯難期待其所為之證述內容完全客觀
      真實，是證人丁○○上開證詞，尚難遽予採信。另經本院
      依職權調閱95年度執字第274 號強制執行卷宗查核結果，
      在原告拍定系爭土地之前，債權人臺灣土地銀行股份有限
      公司曾於95年7 月14日向本院民事執行處具狀陳報：系爭
      土地上之原有建物已經拆除滅失，目前為空地等語（見上
      開強制執行卷宗(一)第126 頁正、反面），亦與證人及被告
      前開所陳情況相左。此外，被告並未提出其他任何與其所
      述相符之有利證據供本院審酌，自難僅憑證人丁○○之前
      開薄弱證述，而遽予斷定被告上揭所辯確屬真實。
（四）再者，前揭法條及最高法院判例所稱之房屋，應以達一定
      經濟上效用，可供人居住使用之建築物為限，至若地上物
      或定著物係供豢養禽畜或提供其他工作上使用，則該地上
      物或定著物之所有權人或事實上處分權人，當不得本於前
      揭法條規定及實務見解，對土地所有權人主張就土地有租
      賃關係存在。經查：依本院現場勘驗結果，系爭土地上之
      水塔及鐵皮棚架，顯然不具有房屋之構造及外觀，而雞舍
      部分僅有鐵皮屋頂及圍欄，作為被告等人飼養雞隻之場所
      ，亦非供人居住使用之房屋，被告等人本於前揭法條規定
      ，辯稱其就地上物所占用之土地部分，對土地所有權人即
      原告有租賃權存在云云，殊非可採。
（五）復按所有人對於無權占有或侵奪其所有物者，得請求返還
      之；對於妨害其所有權者，得請求除去之；有妨害其所有
      權之虞者，得請求防止之；民法第767 條定有明文。被告
      等人既未能舉證證明其就系爭土地確有租賃關係存在，且
      可據以對抗土地所有權人，此外亦未能陳明有何其他合法
      權源，卻在系爭土地上共同經營養雞事業，自屬無權占有
      系爭土地。從而，原告本於所有權人之地位，訴請地上物
      之事實上處分權人即被告丙○○應將坐落系爭土地上如附
      圖所示編號A 部分，面積5 平方公尺之水塔、編號B 部分
      ，面積42平方公尺之鐵皮棚架、編號C 部分，面積360 平
      方公尺之雞舍、編號D 部分，面積37平方公尺之雞舍、編
      號E 部分，面積5 平方公尺之雞舍均予拆除，由被告丙○○等3 人共同將所占用之系爭土地騰空返還原告，為有理
      由，應予准許。
（六）原告請求被告給付相當於租金之不當得利損害部分：
    1.按無法律上之原因而受利益，致他人受損害者，應返還其
      利益；雖有法律上之原因，而其後已不存在者，亦同；民
      法第179 條定有明文。又依不當得利之法則請求返還不當
      得利，以無法律上之原因而受利益，致他人受有損害為其
      要件，故其得請求返還之範圍，應以對方所受之利益為度
      ，非以請求人所受損害若干為準，無權占有他人土地，可
      能獲得相當於租金之利益，為社會通常之觀念，最高法院
      61年台上字第1695號判例意旨可資參照。
    2.經查，被告無權占用原告所有之系爭土地並搭建地上物加
      以使用，已如前述，自屬無法律上原因而獲有相當於租金
      之利益，並致原告受有損害，原告依前揭法條之規定及前
      開判例意旨，請求被告給付相當於租金之不當得利予原告
      ，即有理由，應予准許。另城市地方房屋之租金，以不超
      過土地及其建築物申報總價年息百分之十為限；約定房屋
      租金，超過前項規定者，該管直轄市或縣（市）政府得依
      前項所定標準強制減定之；土地法第97條定有明文。而上
      揭法條規定依同法第105 條所定，於租用基地建築房屋之
      情形亦準用之。本院參酌前揭法條之規定，併參考94年1
      月28日修正之93年度房屋及土地之「當地一般租金標準」
      ，土地之當地一般租金標準係依土地申報地價之5 ％計算
      ；而系爭土地位在苗栗縣三義鄉道路旁，周邊並無其他繁
      榮之商圈或經濟活動區域，原告請求依土地申報地價之5
      ％計算相當於租金之損害，尚屬合理。查系爭土地於96年
      1 月之申報地價為每平方公尺40元，此有原告提出之土地
      登記謄本1 份在卷可稽，而被告占用系爭土地之面積合計
      為449 平方公尺，每年所獲得相當於租金之利益應為898
      元（計算式：5 ＋42＋360 ＋37＋5 ＝449 平方公尺；40
      元×449 平方公尺×5 ％=898元）。而原告係於97年5 月
      20日登記為系爭土地所有權人，是原告據以請求被告連帶
      給付自其取得系爭土地之日起至98年4 月份止（應為4 月
      19日）共11個月份相當於租金之不當得利，所應准許之金
      額為823 元（898 元×11/12 年≒823 元，元以下四捨五
      入）；原告於書狀中雖主張依土地申報地價5 ％計算，卻
      未衡量被告占用土地之面積，而誤以整筆土地面積之公告
      現值1,007,070 元為核算之基礎，請求被告按月給付相當
      於租金之不當得利金額4,196 元，容屬誤會，尚非可採。
      從而原告訴請被告連帶給付上開11個月部分之不當得利金
      額823 元，及自追加書狀繕本送達後之翌日即98年4 月18
      日起至被告返還系爭土地之日止，按年息5 ％計算之法定
      遲延利息部分，為有理由，應予准許，逾此部分之請求，
      則屬無據，應予駁回。
    3.又系爭土地迄今仍由被告繼續占有使用中，被告就其占用
      土地部分，自屬持續獲有相當於租金之不當得利，原告請
      求被告自98年5 月1 日起，至渠等返還系爭土地之日止，
      按月連帶給付原告相當於租金之不當得利，亦屬有據，然
      原告所得請求之金額，依上揭說明，則以每月75元（計算
      式：898 元÷12月≒75元，元以下四捨五入）為限，逾此
      部分之請求，則無理由，應予駁回。
（七）本院經審理之後，既已就原告先位聲明部分所主張之法律
      關係及請求予以准許，其備位聲明部分，即無庸再予審究
      ，附此敘明。
四、本件事證已臻明確，兩造所提其餘攻擊防禦方法及證據，經
    本院審酌後，核與本件判決結果不生影響，爰不一一論述，
    附此敘明。
五、訴訟費用負擔之依據：本件原告起訴之訴訟標的，係本於民
    法第767 條所有物返還請求權，請求被告拆除地上物後騰空
    返還土地，並附帶請求被告賠償因不當得利所導致之損害，
    本院亦依上開訴訟標的價額核定其墊支之裁判費用，至其附
    帶請求之部分，依民事訴訟法第77條之2 第2 項規定，並未
    徵收裁判費。而原告就其主請求部分，業已獲得全部勝訴判
    決，其附帶請求賠償損害部分，雖經部分駁回，然該部分請
    求既未徵收裁判費，本院審酌同法第79條、第85條第2 項之
    規定，認本件訴訟費用，應全部由被告連帶負擔，始符公允
    。
中    華    民    國    98    年    5     月    8     日
                  民事庭法  官  邱光吾
以上正本係照原本作成
如對本判決上訴，須於判決送達後20日內向本院提出上訴狀
                        書記官  葉燕蓉
中    華    民    國    98    年    5    月     8     日


司法院資訊處製作；財團法人民間司法改革基金會備份。
